【裁判字號】    92,上訴,1083
【裁判日期】    920708
【裁判案由】    準強盜
【裁判全文】
臺灣高等法院高雄分院刑事判決                  九十二年度上訴字第一八三號
    上訴人
    即被告    甲○○
  指定辯護人  本院公設辯護人  孫妙岑
右上訴人因準強盜案件，不服臺灣高雄地方法院九十二年度訴字第七七九號中華民國
九十二年四月廿五日第一審判決（起訴案號：臺灣高雄地方法院檢察署九十一年度偵
字第八○○八號），提起上訴，本院判決如左：
      主  文
原判決撤銷。
甲○○竊盜，因脫免逮捕，而當場施以強暴、脅迫，累犯，處有期徒刑參年。
      事  實
一、甲○○前有多項妨害自由、傷害、竊盜等前科，最近一次係於民國（以下同）八
    十七年間因犯傷害罪及妨害自由罪，經本院判處有期徒刑一年二月確定，於八十
    九年七月三十日縮短刑期執行完畢，仍不知悛悔，因缺款花用，竟意圖為自己不
    法之所有，於九十二年一月四日十七十許，前往位於高雄市苓雅區○○○路三三
    五號之「三商百貨公司」內，佯裝購物，趁店員未及注意之際，徒手竊取三詩牌
    美白強化琺瑯質牙膏三條、太陽眼鏡五付、雨傘牌皮夾一只及平口內褲四件等物
    ，均先攜至廁所內拆除外包裝後，將前開所竊得之物均藏放在上衣內，並穿著外
    套遮住，且未付款，即欲離開該店，但因該店員工潘義梅發覺甲○○將店內物品
    攜進男廁內且形跡可疑，立即報告副店長丙○○，副店長丙○○即與營業員乙○○立即追出店外並報警，甲○○見店員等人跟隨追出，即以小跑步方式欲逃離，
    惟丙○○與高健仁仍繼續追躡中，並追逐至高雄市○鎮區○○街十九巷巷口時，
    高健仁立即徒手抓助甲○○左手處，並要求甲○○將所竊得之物品交出，甲○○
    為防護贓物及脫免逮捕，即稱未竊取任何財物，並將右手高舉脅迫稱若不放手即
    要打人之方式脅迫乙○○放手，乙○○仍未放手，甲○○即順勢舉起左手緊揪住
    乙○○之衣領處，要求乙○○放手之強暴行為，當場對乙○○施以強暴行為，並
    致乙○○前頸部受有指甲抓傷之傷害（傷害部分未據告訴），因員警立即趕到，
    而制服甲○○，並在甲○○身上查獲前開所竊得之物品（已由警方發還予丙○○
    領回）。
二、案經高雄市政府警察局前鎮分局移送臺灣高雄地方法院檢察署檢察官偵查起訴。
      理  由
一、訊之上訴人甲○○固坦承於前開時間、地點前往三商百貨公司徒手竊得前開物品
    等情無訛，惟否認有何為脫逃而施強暴及脅迫之準強盜犯行，辯稱︰我當時室因
    為施用毒品神智不清才會去竊取店內物品，且我竊得物品後即出店外，並不知有
    店員追伊，到英德路口時有一男子抓住伊二手，叫我不要跑，要等警察過來，我
    並沒有跟該名男子說任何脅迫的話，也沒有勒住該名男子脖子，因當時雙手被反
    抓在身後，我即在該處等警察過來云云。辯護意旨並以︰按刑法上之準強盜罪，
    須以行為人當場施以強暴脅迫為其構成要件，苟行為人僅有強力排除猛拖之被動
    行為，即難認有積極暴行而達於強暴脅迫之程度，自無成立該罪之餘地，據被害
    人於警詢中所陳，足見甲○○當時並非先出手毆打被害人，而是被害人先出手抓
    住甲○○雙手，甲○○受到驚嚇，欲行掙脫時不慎傷及被害人脖子，此種掙脫舉
    動實係人之本能，為反射動作，並非故意對被害人施以強暴行為，是甲○○之行
    為與準強盜罪之要件未合，請依法變更起訴法條，改論以竊盜罪等語。惟查︰
（一）上訴人甲○○於行竊店內物品後，先將物品攜至廁所內，將包裝拆除，藏放於
      衣服內，再以外套遮住，且在店員與上訴人甲○○講話過程中並未察覺上訴人
      甲○○有何意識不清，或與一般人有何不同等情，有證人即副店長丙○○、營
      業員乙○○證述明確，且上訴人甲○○明確記得行竊後，遭店員追逐而逃逸等
      過程，業據上訴人甲○○於警訊、偵查、原審審理時均陳述甚明，且經原審質
      疑既然意識不清為何得以在事後記得前開過程如此清楚，上訴人甲○○即稱︰
      因剛施打毒品神志不清處，在店員抓伊時因很緊張，意識就比較清楚等語，此
      與上訴人甲○○陳述前開情形不符，足認上訴人甲○○所辯行竊過程意識不清
      云云，顯係事後卸責之詞，不足採信。
（二）復查上訴人甲○○於行竊得手被發覺離開三商百貨後，仍繼續為副店長丙○○
      及營業員乙○○追逐中，且追逐到英德街十九巷附近，即為營業員乙○○先抓
      住上訴人甲○○左手，此時上訴人甲○○即舉起右手並向乙○○稱若不放手即
      打人，但因乙○○仍未鬆手，上訴人甲○○即徒手揪住乙○○之衣領處，因而
      勒住乙○○脖子，並要求乙○○放手，而致乙○○頸部受有抓傷之傷害等行為
      ，業據證人乙○○陳稱︰我們發現後即追出去，被告時跑時走，我有叫被告將
      所竊得物品交出，被告剛開始不承認竊盜，僅將身上打火機與香煙取出表示未
      行竊，但我仍繼續追被告，追到英德街，我即先以雙手抓住被告左手，被告竟
      舉起右手表示如果我不放手就要打我，但被告並沒有打我，我因抓住被告左手
      ，被告即以左手抓住我之衣領且勒到我脖子，右手還舉起來表示要打我，但我
      並未放手，即從被告背後以雙手抱住被告，被告即掙扎表示要將竊得物品拿出
      來等語明確；及證人丙○○證稱︰店內員工發現被告將店內商品帶進廁所內拆
      除包裝，立即通知我，我出來時，見被告剛出店門口，我即上前問被告是否有
      拿店內物品，並請被告將口袋內之物品取出，此時被告拔腿就跑，我即與店內
      員工在後追捕，並報警求助，一直追到英德街，被告為脫逃而與營業員乙○○
      發生扭打，造成乙○○頸部多處抓傷，後來警方趕到而逮捕被告等語甚詳（分
      別見警卷第四頁至第五頁背面調查筆錄、偵查卷第十六頁至第十七頁背面訊問
      筆錄，及九十二年四月九日原審審理筆錄）。而被害人乙○○因之受有頸部指
      甲抓傷之傷害等情，有相片二幀，及乃榮醫院診斷證明書一紙附卷可按。顯見
      上訴人甲○○並非僅被動為掙脫而因反射動作不慎傷及被害人乙○○，是上訴
      人甲○○所辯不知有人追逐，在掙扎時不小心抓傷被害人乙○○頸部等語均顯
      為事後卸責之詞，不足採信。
（三）此外，並有扣押物品目錄表、贓物認領保管收據、高雄市政府營利事業登記證
      各一份，及相片六幀在卷可稽。
    綜上所述，足認上訴人甲○○確有為脫免逮捕而以舉手欲毆打被害人乙○○，及
    徒手抓住被害人乙○○衣領而勒住被害人頸部而要求被害人乙○○放手等行為方
    式，當場對於被害人乙○○施以強暴、脅迫行為甚明，事証明確，上訴人甲○○
    所辯係卸責之詞，不足採信，其犯行堪以認定。
二、按刑法第三百二十九條，犯搶奪罪因脫免逮捕，而當場施以強暴、脅迫者，以強
    盜論，所謂之當場，並不以實施搶奪者尚未離去之現場為限，即已離盜所，而尚
    在他人跟蹤追躡中，仍不失為當場，此有最高法院二十八年上字第一九四八號判
    例參照。核上訴人甲○○行竊行為得逞後，於被害人高健仁、丙○○等人等追躡
    過程中，為脫免逮捕，而當場對被害人高健仁施以強暴、脅迫行為，是其所為，
    係犯刑法第三百二十九條、第三百二十八條第一項之準強盜罪。又上訴人甲○○
    前於八十七年間因犯傷害罪及妨害自由罪，經本院判處有期徒刑一年二月確定，
    於八十九年七月三十日縮短刑期執行完畢等情，有台灣高等法院被告全國前案紀
    錄表及臺灣高等法院檢察署刑案紀錄簡覆表各一份在卷可稽，其受有期徒刑執行
    完畢後，於五年內再犯有期徒刑以上之本罪，為累犯，應依刑法第四十七條之規
    定，加重其刑。又上訴人甲○○在百貨公司所偷是日用品，價值不高，僅二千餘
    元，其被抓後亦僅徒手反抗，以指甲抓傷被害人傷勢輕微，被害人高健仁於本院
    調查時亦表示不追究（見本院卷第卅八頁），其犯罪情節尚非甚為嚴重，其情尚
    有可憫之處，因情輕法重，雖處以法定最低刑有期徒刑五年仍嫌過重，爰依刑法
    第五十九條規定減輕其刑。並先加重後減輕之。
三、原審予以論科，固非無見，惟查本件上訴人甲○○在百貨公司所偷是日用品，價
    值不高，僅二千餘元，其被抓後亦僅徒手反抗，以指甲抓傷被害人傷勢輕微，被
    害人高健仁亦表示不追究，上訴人甲○○犯罪情節尚非嚴重，其情尚有可憫之處
    ，因情輕法重，雖處以法定最低刑有期徒刑五年仍嫌過重，原審未依刑法第五十
    九條規定減輕其刑，尚有未洽，上訴人甲○○上訴否認犯準強盜罪，雖無理由，
    惟原判決既有可議，自應予撤銷改判。審酌上訴人甲○○素行不佳，因沈溺毒癮
    ，始起意行竊，其動機、目的，其所竊取財物是日用品，價值不多，才二千餘元
    ，並為脫免逮捕才徒手反抗，而施強暴及脅迫於被害人，被害人已表示不追究等
    一切情狀，爰量處有期徒刑三年。
據上論結，應依刑事訴訟法第三百六十九條第一項前段、第三百六十四條、第二百九
十九條第一項前段，刑法第三百二十九條、第四十七條、第五十九條，判決如主文。
本案經檢察官張金塗到庭執行職務。
中      華      民      國    九十二    年      七      月      八      日
                              臺灣高等法院高雄分院刑事第九庭
                                  審判長法官  張明松
                                        法官  任森銓
                                        法官  張盛喜
右正本證明與原本無異。
如不服本判決應於收受本判決後十日內向本院提出上訴書狀，其未述上訴理由者，
並得於提起上訴後十日內向本院補提理由書狀（均須按他造當事人之人數附繕本)「
切勿逕送上級法院」。
                                      書記官  楊茱宜
中      華      民      國    九十二    年      七      月      八      日
【附錄本判決論罪科刑法條】
刑法第三百二十九條：
竊盜或搶奪，因防護贓物、脫免逮捕或湮滅罪證，而當場施以強暴脅迫者，以強盜論
。
刑法第三百二十八條第一項：
意圖為自己或第三人不法之所有，以強暴、脅迫、藥劑、催眠術或他法，至使不能抗
拒，而取他人之物或使其交付者，為強盜罪，處五年以上有期徒刑。


司法院資訊處製作；財團法人民間司法改革基金會備份。
